ACORDAO-COMPLETO-2558926

ACÓRDÃO 1626/2023 ATA 4/2023 - PRIMEIRA CÂMARA

VISTOS, relatados e discutidos estes autos de tomada de contas especial instaurada pelo Ministério do Turismo (Mtur) , em desfavor do Sr. Antônio Carlos Macedo Araújo, ex-prefeito de Macarani/BA (gestões 2009-2012 e 2013-8/7/2015) , em razão da não comprovação da boa e regular aplicação de recursos federais repassados por meio do Convênio 111/2010, Siafi 732163/2010, cujo objeto era a realização da festividade "Carnaval Fora de Época do Município de Macarani", nos dias 9 e 10 de abril de 2010, 
ACORDAM os Ministros do Tribunal de Contas da União, reunidos em sessão de 1ª Câmara, ante as razões expostas pelo Relator, em:
9.1. rejeitar as alegações de defesa do Sr. Antônio Carlos Macedo Araújo, CPF XXX.826.295-XX;
9.2. julgar irregulares as contas do Sr. Antônio Carlos Macedo Araújo, CPF XXX.826.295-XX, nos termos dos arts. 1º, inciso I, 16, inciso III, alínea c, da Lei 8.443/1992, c/c os arts. 19 e 23, inciso III, da mesma Lei, condenando-o ao pagamento das importâncias a seguir especificadas, atualizadas monetariamente e acrescidas dos juros de mora, calculadas a partir das datas discriminadas até a data da efetiva quitação do débito, fixando-lhes o prazo de quinze dias, para que comprove, perante o Tribunal, o recolhimento das referidas quantias aos cofres do Tesouro Nacional, nos termos do art. 23, inciso III, alínea "a", da citada lei, c/c o art. 214, inciso III, alínea "a", do Regimento Interno do TCU:
	Data de ocorrência
	Valor histórico (R$) 
	Identificador da parcela

	19/5/2010
	100.000,00
	D

	31/3/2015
	7.378,15
	C

	30/4/2015
	7.378,15
	C

	29/5/2015
	7.378,15
	C

	1/7/2015
	7.389,21
	C

9.3. aplicar ao Sr. Antônio Carlos Macedo Araújo, a multa prevista no art. 57 da Lei 8.443/1992 c/c o art. 267 do Regimento Interno do TCU, no valor de R$ 12.000,00, fixando-lhe o prazo de quinze dias, a contar da notificação, para que comprove, perante o Tribunal (art. 214, III, alínea "a", do Regimento Interno do TCU) , o recolhimento da dívida aos cofres do Tesouro Nacional, atualizada monetariamente desde a data deste acórdão até a data do efetivo recolhimento, se paga após o vencimento, na forma da legislação em vigor;
9.4. autorizar, desde logo, a cobrança judicial das dívidas, caso não atendidas a notificação, na forma do disposto no art. 28, inciso II, da Lei 8.443/1992;
9.5. remeter cópia deste Acórdão à Procuradoria da República no Estado da Bahia, nos termos do § 3º do art. 16 da Lei 8.443/1992, c/c o § 7º do art. 209 do Regimento Interno do TCU, para adoção das medidas cabíveis; e
9.6. enviar cópia deste Acórdão ao Ministério do Turismo e aos responsáveis, para ciência.

Tomada de contas especial instaurada pelo Ministério do Turismo (Mtur), em desfavor do ex-prefeito de Macarani/BA (gestões 2009-2012 e 2013-8/7/2015), em razão da não comprovação da boa e regular aplicação de recursos federais repassados por meio de Convênio.

Primeira Câmara

Prefeitura Municipal de Macarani - BA.

3. Interessados/Responsáveis:
3.1. Interessado: Ministério do Turismo (05.457.283/0001-19).
3.2. Responsáveis: Antônio Carlos Macedo Araújo (XXX.826.295-XX); Prefeitura Municipal de Macarani - BA (13.751.540/0001-59).

13.1. Ministros presentes: Benjamin Zymler (na Presidência) e Jorge Oliveira.
13.2. Ministros-Substitutos convocados: Augusto Sherman Cavalcanti (Relator) e Weder de Oliveira.

AUGUSTO SHERMAN

Adoto, como relatório, excerto da instrução elaborada por Auditor lotado na Secex-TCE (peça 101) , anuída pelos dirigentes da unidade (peças 102-103) , bem como Parecer do MP/TCU (peça 105) :
"INTRODUÇÃO
Trata-se de tomada de contas especial instaurada pelo Ministério do Turismo (Mtur) , em desfavor do Sr. Antônio Carlos Macedo Araújo, ex-prefeito de Macarani/BA (gestões 2009-2012 e 2013-8/7/2015) , em razão da não comprovação da boa e regular aplicação de recursos federais, no valor de R$ 100.000,00, repassados em 19/5/2010, por meio do Convênio 111/2010, Siafi 732163/2010, (valor total R$ 104.200,00) , cujo objeto era a realização da festividade "Carnaval Fora de Época do Município de Macarani", nos dias 9 e 10 de abril de 2010.
HISTÓRICO
2. 	A área técnica verificou, ao analisar a prestação de contas a partir de matéria jornalística anexada, que, embora denominado "Carnaval Fora de Época", o evento se tratou de festejo em comemoração ao aniversário da cidade. Foi constatado também que o processo licitatório relativo à locação de bens de infraestrutura para apresentação de shows artísticos mencionou que o certame se destinava a viabilizar "o carnaval fora de época, em comemoração ao aniversário de emancipação política do município". Considerando que o art. 16 da Portaria MTur 153/2009, então vigente à época da celebração do convênio, vedava a aplicação de recursos nessa finalidade, a prestação de contas foi reprovada, com impugnação do valor total transferido.
3. 	Notificado, o então Prefeito Antônio Carlos Macedo Araújo propôs a celebração de termo de parcelamento da dívida em 22 prestações. Registra-se que foram pagas duas parcelas da referida dívida - R$ 7.378,15, em 21/3/2015 e R$ 7.389,21, em 1/7/2015 (peça 1, p. 100-103) .
4. 	O Ministério do Turismo constatou a efetivação do pagamento de apenas duas parcelas pelo município. Diante da não solução da pendência, instaurou a presente tomada de contas especial, com responsabilização do ex-Prefeito.
5. 	Citado pelo Tribunal, o ex-gestor alegou que houve equívoco na notícia do jornal, sediado em outro município da região, pois o aniversário da cidade fora comemorado em 3 de abril, no fim de semana anterior ao carnaval fora de época. Afirmou também que efetuara o depósito de quatro parcelas em observância ao acordo firmado, mas que, em 8/7/2015, fora destituído do cargo de Prefeito por força de decisão judicial. Nessa situação, defendeu que a responsabilidade pelos demais pagamentos cabia a seus sucessores.
6. 	A unidade técnica (peça 24) entendeu que houve o aproveitamento indevido do evento pactuado para, simultaneamente, celebrar a data magna municipal. Nesse sentido, não teria ficado configurado o desvio de objeto, vez que os recursos foram materialmente aplicados na realização do evento previsto no plano de trabalho do convênio. Também entendeu que não caberia o enquadramento em desvio de finalidade, pois o evento realizado manteve estreita relação com o fomento ao turismo no município. Nesse contexto, concluiu que não houve prejuízo e que a TCE deveria ser arquivada por falta dos pressupostos de constituição e desenvolvimento do processo. Ademais, foi proposto dar ciência ao MTur de que foi indevido o ressarcimento feito pelo ex-Prefeito Antônio Carlos Macedo Araújo, com recursos do Município de Macarani/BA, aos cofres do Tesouro Nacional.
7. 	De sua vez, o MP/TCU registrou que, conforme noticiado na internet, efetivamente ocorreu uma festividade nos dias 9 e 10/4/2010, chamada "micareta de Macarani", a qual coincidiu com o aniversário da cidade. Conforme anotado, a comemoração de aniversário do município, prevista para ocorrer entre os dias 2 e 3 de abril, foi transferida em razão de aquela data ter caído na Semana Santa. O Ministério Público verificou também que constou da matéria jornalística a relação das atrações musicais que se apresentaram, as quais são as mesmas previstas no plano de trabalho.
8. 	Assim, o Parquet entendeu que havia indícios de que o evento foi realizado como avençado e que não estaria configurado desvio de objeto, nem de finalidade. No entanto, o Ministério Público chamou a atenção para o fato de que o MTur não efetuou a análise financeira da prestação de contas, o que impediria a manifestação sobre o mérito das contas.
9. 	Consequentemente, o MP/TCU (peça 27) sugeriu o retorno dos autos à unidade técnica para levantamento das informações relativas à execução financeira do convênio com o objetivo de atestar o nexo de causalidade entre os recursos repassados e os gastos realizados, bem como requisição, junto ao Banco do Brasil, do extrato bancário da avença, das cópias dos cheques emitidos e, se cabível, a identificação dos beneficiários de eventuais transferências eletrônicas de valores.
10. 	O Exmo. Sr. Ministro Relator proferiu o Despacho de peça 28, nos termos seguintes, in verbis:
11. 	Portanto, com fundamento no art. 157 do RI/TCU, determino à Secex/RN que adote as providências sugeridas pelo Ministério Público no item 15 do parecer contido na peça 27, lembrando que, no levantamento de informações, poderá ser consultado o Siconv e poderá ser realizada diligência ao MTur para obtenção de cópia da prestação de contas.
12. 	A partir das discussões desenvolvidas no âmbito do Acórdão 1351/2018-TCU-Plenário, determino adicionalmente que seja verificado o nexo de causalidade dos pagamentos efetuados aos artistas/bandas com base nas seguintes diligências:
a) à empresa intermediária (A Bahia Comunicação e Propaganda Ltda.) e aos representantes dos artistas/bandas com vistas a obter cópia do contrato que amparou a declaração de exclusividade, bem como a nota fiscal referente aos serviços prestados por ocasião da apresentação na festividade "Carnaval Fora de Época do Município de Macarani" nos dias 9 e 10 de abril de 2010, ou outro elemento que comprove os valores efetivamente recebidos pelo artista/banda;
b) caso os contratos e as declarações de exclusividade tenham sido registrados em cartório, diligencie aos referidos cartórios com vistas a circularizar e confirmar a idoneidade dos documentos firmados;
c) aos artistas/bandas, ou a seus representantes, para que encaminhem:
c.1) confirmação expressa de que prestaram os serviços referentes à apresentação musical no "Carnaval Fora de Época do Município de Macarani" nos dias 9 e 10 de abril de 2010; 
c.2) confirmação quanto à legitimidade da respectiva declaração de exclusividade;
c.3) confirmação sobre o valor recebido pelos serviços prestados, incluindo o respectivo comprovante.
13. 	Ressalto que deverá ser esclarecido aos destinatários das diligências referidas nas alíneas "a" e "c" retro que a não apresentação de resposta poderá sujeitá-los a ser chamados para responder, na condição de beneficiários, por eventuais valores federais recebidos no âmbito do convênio.
14. 	Por fim, destaco que, nas análises subsequentes, deverão ser levados em conta os itens II.oo e II.pp da cláusula terceira do termo de ajuste (fls. 47-peça 01) , que determinam ao convenente a obrigatoriedade de apresentação do contrato de exclusividade e de comprovante do recebimento do cachê pelos artistas.
11.	Em cumprimento ao despacho retro, a Secex/TCE realizou as seguintes diligências (peças 29, 30 e 31) : 
	I) ao MTur, para que encaminhe cópia integral dos processos de concessão e prestação de contas relativos ao Convênio 111/2010 (Siafi/Siconv 732163) , cujo objeto era a realização da festividade "Carnaval Fora de Época do Município de Macarani/BA", nos dias 9 e 10 de abril de 2010;
	II) ao Banco do Brasil, para que encaminhe cópias do extrato bancário, dos cheques emitidos, bem como a identificação dos beneficiários de eventuais transferências eletrônicas de valores relacionadas à conta-corrente 145785 (Ag. 0689 do Banco do Brasil) , relativa à conta específica do Convênio 111/2010 (Siafi/Siconv 732163) , cujo objeto era a realização da festividade "Carnaval Fora de Época do Município de Macarani/BA", nos dias 9 e 10 de abril de 2010.
12.	Em resposta, o MTur enviou o ofício 1262/2019/AECI (peça 37, p. 1) com a documentação (peças 37, 38, 39, 40, 41 e 42) e o BB enviou o Ofício AOF: 2020/164954 (peça 49) . 
13.	Contudo, a Secex/TCE verificou que parte das diligências determinadas no despacho à peça 28 não haviam sido cumpridas, então propôs (peças 52, 53 e 54) :
a) diligenciar à empresa intermediária (A Bahia Comunicação e Propaganda Ltda., CNPJ 06.052.624/0001-39) para que envie cópia do contrato que amparou a declaração de exclusividade, bem como a nota fiscal referente aos serviços prestados por ocasião da apresentação na festividade "Carnaval Fora de Época do Município de Macarani" nos dias 9 e 10 de abril de 2010, ou outro elemento que comprove os valores efetivamente recebidos pelas bandas contratadas (Sistema quatro, Leva, OZ Karaz de Saia, Djuamba, Abadaba, Lordão, Batukerê e Os Sungas) . Esclarece-se que a não apresentação de resposta poderá sujeitá-la a ser chamada para responder, na condição de beneficiária, por eventuais valores federais recebidos no âmbito do convênio 111/2010 (Siafi/Siconv 732163) .
14.	Registra-se a impossibilidade de atendimento da alínea "c" do item 12, uma vez que a única informação que se tem é o nome das bandas (Sistema quatro, Leva, OZ Karaz de Saia, Djuamba, Abadaba, Lordão, Batukerê e Os Sungas) , conforme consta no plano de trabalho (peça 1, p. 13-18) e no contrato10/2010 (peça 40, p. 14-16) . Não havendo, portanto, contratos e declarações de exclusividade que informem o CNPJ e os representantes das bandas contratadas, nem no Siconv, nem nos autos deste processo.
15.	A diligência retro foi efetivada, por meio dos Ofícios 28654/2021 e 46189/2021 (peças 59 e 62) recebidos conforme AR´s às peças 60 e 64, mas a Bahia Comunicação e Propaganda Ltda., não se pronunciou.
16.	Dessa forma, após a análise da execução financeira do convênio, tendo em vista as respostas das diligências feitas ao MTur e ao Banco do Brasil, a Secex/TCE propôs (peças 67, 68 e 69) :
1. realizar a citação, com fundamento nos arts. 10, § 1º, e 12, incisos I e II, da Lei 8.443/1992 c/c o art. 202, incisos I e II, do RI/TCU, para que, no prazo de quinze dias, o responsável abaixo indicado, em decorrência das condutas praticadas, apresente alegações de defesa e/ou recolha, aos cofres especificados, a quantia abaixo indicada, atualizada monetariamente a partir da respectiva data até o efetivo recolhimento, abatendo-se na oportunidade a quantia eventualmente ressarcida, na forma da legislação em vigor, que geraram as irregularidades demonstradas a seguir:
Débito relacionado somente ao responsável Antônio Carlos Macedo Araújo, CPF XXX.826.295-XX, na condição de gestor dos recursos.
Irregularidade 1: não comprovação da execução financeira do objeto do convênio.
Evidências da irregularidade: notas fiscais (peça 40, p. 45, 57, 66 e 81) .
Normas infringidas: Art. 37, caput, c/c o art. 70, parágrafo único, da Constituição Federal de 1988; art. 93, do Decreto-lei 200, de 25 de fevereiro de 1967; art. 50, §3º, da Portaria Interministerial 127/2008, e Termo do Convênio 732163/2010.
Conduta: na parcela D1 - não comprovar o nexo de causalidade entre os recursos transferidos e as despesas efetuadas.
Nexo de causalidade: A não apresentação de documentos que comprovassem a execução financeira dos itens previstos no plano de trabalho resultou na presunção de dano ao erário.
Culpabilidade: não há excludentes de ilicitude, de culpabilidade e de punibilidade; é razoável supor que o responsável tinha consciência da ilicitude de sua conduta; era exigível conduta diversa da praticada, qual seja, comprovar por meio de documentos a efetiva execução física e financeira de todos os itens previstos no plano de trabalho.
Irregularidade 2: ausência de comprovação de que as empresas que não detinham direitos de exclusividade, contratadas irregularmente por inexigibilidade, pagaram o cachê de bandas ou cantores que realizaram o evento.
Evidências da irregularidade: documentos presentes na peça 40 (p. 50-52, p. 13, 45, 46, 47, 57 e 58 e p. 158-159) ; e na peça 49.
Normas infringidas: Art. 70, parágrafo único, da Constituição Federal de 1988; art. 93, do Decreto-lei 200, de 25 de fevereiro de 1967; art. 50, §3º, da Portaria Interministerial 127/2008, Acórdão 96/2008-TCU-Plenário, Acórdão 1435/2017-TCU-Plenário e Termo do Convênio 732163/2010 (Cláusula Terceira, inciso II, Alínea "oo" e "pp") .
Conduta: na parcela D2 - não apresentar notas fiscais e recibos (ou outros documentos equivalentes) emitidos em nome das bandas e cantores e assinados por seus representantes legais ou pelos seus empresários exclusivos, sendo essa representação ou exclusividade registrada em cartório.
Nexo de causalidade: A não apresentação de notas fiscais e recibos (ou outros documentos equivalentes) emitidos em nome das bandas e cantores e assinados por seus representantes legais ou pelos seus empresários exclusivos impediu comprovação do nexo causal entre os recursos federais transferidos e os pagamentos efetuados, visto que não se provou que os valores pagos ao intermediário contratado efetivamente foi repassado as banda e artistas que realizaram shows, resultando em presunção de prejuízo ao erário.
Culpabilidade: não há excludentes de ilicitude, de culpabilidade e de punibilidade; é razoável supor que o responsável tinha consciência da ilicitude de sua conduta; era exigível conduta diversa da praticada, qual seja, assegurar que as bandas e cantores que se apresentaram no evento efetivamente receberam o valor dos pagamentos especificados no plano de trabalho.
Valor do débito (irregularidades 1 e 2) :
	Data de ocorrência
	Valor histórico (R$) 
	Identificador da parcela

	19/5/2010
	100.000,00
	D

	31/3/2015
	7.378,15
	C

	1/7/2015
	7.389,21
	C

                   Valor atualizado do débito (sem juros) em 28/10/2021: R$ 171.193,56 
Cofre credor: Tesouro Nacional.
17.	Embora houvesse delegação de competência para a proposta retro, como não foi possível cumprir o item 12, "c" do despacho à peça 28, a Secex/TCE encaminhou este processo para apreciação do Relator.
18.	O Relator entendeu que as informações obtidas até o momento são suficientes para que fosse dado prosseguimento à instrução, pois permitem a adequada delimitação das irregularidades. Assim, determinou à Secex/TCE, que (peça 71) :
a) preliminarmente:
a.1) seja juntada aos autos a declaração de exclusividade emitida pela empresa A Bahia Comunicação e Propaganda Ltda., anexada na proposta do convênio, constante da Plataforma+Brasil (aba Execução > Consultar Convênio/Pré-Convênio > Plano de Trabalho > Anexos) a fim de permitir uma visão mais abrangente das ocorrências tratadas neste processo;
a.2) seja verificada a quantidade de parcelas efetivamente já ressarcidas pela Prefeitura, no âmbito do termo de parcelamento firmado com o MTur, ante o aparente conflito de informações entre o que restou consignado na instrução (2 parcelas) e a documentação constante da peça 01-fl. 106, da peça 41-fls. 54/61, da peça 16-fls. 04/23 e da peça 17-fls. 01/05 (4 parcelas) ;
b) seja promovida a citação do responsável, com fundamento nos arts. 10, § 1º, e 12, incisos I e II, da Lei 8.443/1992 c/c o art. 202, incisos I e II, do RI/TCU, efetuando o ajuste relativo à verificação mencionada na alínea retro, se for cabível.
19.	Após as providências retro, a Secex/TCE (peças 73,74 e 75) promoveu a citação do Sr. Antônio Carlos Macedo Araújo, nos seguintes termos:
	Débito relacionado somente ao responsável Antônio Carlos Macedo Araújo, CPF XXX.826.295-XX, na condição de gestor dos recursos.
Irregularidade 1: não comprovação da execução financeira do objeto do convênio.
Evidências da irregularidade: notas fiscais (peça 40, p. 45, 57, 66 e 81) .
Normas infringidas: Art. 37, caput, c/c o art. 70, parágrafo único, da Constituição Federal de 1988; art. 93, do Decreto-lei 200, de 25 de fevereiro de 1967; art. 50, §3º, da Portaria Interministerial 127/2008, e Termo do Convênio 732163/2010.
Conduta: na parcela D1 - não comprovar o nexo de causalidade entre os recursos transferidos e as despesas efetuadas.
Nexo de causalidade: A não apresentação de documentos que comprovassem a execução financeira dos itens previstos no plano de trabalho resultou na presunção de dano ao erário.
Culpabilidade: não há excludentes de ilicitude, de culpabilidade e de punibilidade; é razoável supor que o responsável tinha consciência da ilicitude de sua conduta; era exigível conduta diversa da praticada, qual seja, comprovar por meio de documentos a efetiva execução física e financeira de todos os itens previstos no plano de trabalho.
Irregularidade 2: ausência de comprovação de que as empresas que não detinham direitos de exclusividade, contratadas irregularmente por inexigibilidade, pagaram o cachê de bandas ou cantores que realizaram o evento.
	Evidências da irregularidade: documentos presentes na peça 40 (p. 50-52, p. 13, 45, 46, 47, 57 e 58 e p. 158-159) ; e na peça 49.
Normas infringidas: Art. 70, parágrafo único, da Constituição Federal de 1988; art. 93, do Decreto-lei 200, de 25 de fevereiro de 1967; art. 50, §3º, da Portaria Interministerial 127/2008, Acórdão 96/2008-TCU-Plenário, Acórdão 1435/2017-TCU-Plenário e Termo do Convênio 732163/2010 (Cláusula Terceira, inciso II, Alínea "oo" e "pp") .
Conduta: na parcela D2 - não apresentar notas fiscais e recibos (ou outros documentos equivalentes) emitidos em nome das bandas e cantores e assinados por seus representantes legais ou pelos seus empresários exclusivos, sendo essa representação ou exclusividade registrada em cartório.
Nexo de causalidade: A não apresentação de notas fiscais e recibos (ou outros documentos equivalentes) emitidos em nome das bandas e cantores e assinados por seus representantes legais ou pelos seus empresários exclusivos impediu comprovação do nexo causal entre os recursos federais transferidos e os pagamentos efetuados, visto que não se provou que os valores pagos ao intermediário contratado efetivamente foi repassado as banda e artistas que realizaram shows, resultando em presunção de prejuízo ao erário.
Culpabilidade: não há excludentes de ilicitude, de culpabilidade e de punibilidade; é razoável supor que o responsável tinha consciência da ilicitude de sua conduta; era exigível conduta diversa da praticada, qual seja, assegurar que as bandas e cantores que se apresentaram no evento efetivamente receberam o valor dos pagamentos especificados no plano de trabalho.
Valor do débito (irregularidades 1 e 2) :
	Data de ocorrência
	Valor histórico (R$) 
	Identificador da parcela

	19/5/2010
	100.000,00
	D

	31/3/2015
	7.378,15
	C

	30/4/2015
	7.378,15
	C

	29/5/2015
	7.378,15
	C

	1/7/2015
	7.389,21
	C

	Valor atualizado do débito (sem juros) em 28/10/2021: R$ 171.193,56 
20.	Após o Pronunciamento da unidade, de 3/2/2022 (peça 75) , as comunicações foram efetivadas, conforme o seguinte documento:
	Responsável
	Documento
	Peça
	Dt da Ciência
	Peça

	Antônio Carlos Macedo Araújo
	Ofício 3833/2022-Secomp-4
	79
	21/02/2022
	90

21.	O responsável apresentou, em 7/3/2022, alegações de defesa às peças 91, 92 e 93 e em 24/3/2022 às peças 98 e 99, a seguir analisadas.
ANÁLISE DOS PRESSUPOSTOS DE PROCEDIBILIDADE DA IN/TCU 71/2012
Avaliação de Viabilidade do Exercício do Contraditório e Ampla Defesa
22.	Verifica-se que não houve o transcurso de mais de dez anos desde o fato gerador sem que tenha havido a notificação do responsável pela autoridade administrativa federal competente (art. 6º, inciso II, c/c art. 19 da IN/TCU 71/2012, modificada pela IN/TCU 76/2016) , uma vez que o fato gerador da irregularidade sancionada ocorreu em 19/5/2010, e o responsável foi notificado sobre as irregularidades pela autoridade administrativa competente conforme abaixo:
22.1.	Antônio Carlos Macedo Araújo, por meio do ofício acostado à peça 1, p. 75, recebido em 28/5/2013, conforme AR (peça 1, p. 80) .
Valor de Constituição da TCE 	
23.	Verifica-se, ainda, que o valor atualizado do débito apurado (sem juros) em 1/1/2017 é de R$ 406.827,00, portanto superior ao limite mínimo de R$ 100.000,00, na forma estabelecida conforme os arts. 6º, inciso I, e 19 da IN/TCU 71/2012, modificada pela IN/TCU 76/2016. 
OUTROS PROCESSOS/DÉBITOS NOS SISTEMAS DO TCU COM OS MESMOS RESPONSÁVEIS
24.	Informa-se que foi encontrado processo no Tribunal com o mesmo responsável:
	Responsável
	Processos

	Daves Soares da Silva
	Processo 010.813/2014-4 [TCE, encerrado]

		Processo 015.138/2016-0 [TCE, aberto]

		Processo 000.238/2016-3 [TCE, encerrado]

25.	A tomada de contas especial está, assim, devidamente constituída e em condição de ser instruída.
EXAME TÉCNICO
Alegações de defesa apresentadas (peças 91, 92, 93, 98 e 99) 
26.	Argumento 1: Inicialmente, a defesa alegou a prescrição considerando que os termos de citação foram recebidos pelos Responsáveis após o decurso de dez anos da irregularidade sancionada (19/5/2010) . Defendeu que deve ser aplicada a prescrição completa, tendo em vista a comprovação de realização do evento e a total ausência de dolo verificada, de acordo com o entendimento expresso pelo STF nos Temas 666, 899 e 897, todos de Repercussão Geral.
27.	Análise 1: Quanto à questão da prescrição temos que:
27.1		O Supremo Tribunal Federal - STF, no Recurso Extraordinário - RE 636.886, fixou a tese, com repercussão geral reconhecida, de que "é prescritível a pretensão de ressarcimento ao erário fundada em decisão de Tribunal de Contas" (Tema 899) . Em que pese o questionamento acerca da abrangência da tese ali firmada, confirmada em embargos declaratórios julgados em agosto de 2021, no sentido de que se circunscreveria apenas ao processo de execução da condenação imposta pelo TCU (ou seja, inaplicável à pretensão de ressarcimento exercida no processo "conhecimento" da TCE) , verifica-se que o STF, por meio de decisões prolatadas pelas suas duas turmas, tem decidido de forma reiterada que se aplica o prazo prescricional de 5 anos previsto na Lei 9.873/1999 às pretensões sancionatória e ressarcitória a cargo do Tribunal de Contas da União. 
27.2.	Seja por aplicação direta ou por analogia, a orientação sufragada é no sentido de que o prazo de 5 anos é compatível com a tese de que a ação e a execução prescrevem no mesmo prazo (Súmula 150 do STF) , bem como com o fato de que a Lei 9.873/1999 - que regulamenta o exercício de ação punitiva pela Administração Pública Federal, direta e indireta - regeria integralmente a prescrição no âmbito do TCU. Quanto a este último aspecto, o Ministro Luís Roberto Barroso, no voto exarado no julgamento do MS 32.201, embora tenha advertido que a atuação do TCU, em sua acepção clássica, não se qualifica como exercício do poder de polícia, ressaltou que a Lei 9.873/1999 assumiria vocação regulatória geral da prescrição do exercício da competência sancionadora da Administração Pública, sendo sua disciplina aplicável a qualquer ação punitiva da Administração Pública Federal, exceto àquelas esferas em que exista regulamentação específica. Ademais, em virtude da autonomia científica do Direito Administrativo, não haveria razão plausível para suprimir a omissão da Lei Orgânica do Tribunal de Contas da União, no tocante ao estabelecimento de um prazo prescricional próprio, valendo-se das normas de direito civil, e não das de direito administrativo.
27.3.	Eis algumas ementas que evidenciam o entendimento predominante do STF:
Ementa: AGRAVO REGIMENTAL EM MANDADO DE SEGURANÇA. TOMADA DE CONTAS ESPECIAL. TRIBUNAL DE CONTAS DA UNIÃO. CONDENAÇÃO A RESSARCIMENTO AO ERÁRIO. PRESCRIÇÃO. MARCO INTERRUPTIVO. ART. 2°, II, DA LEI 9.873/1999. ATO INEQUÍVOCO DE APURAÇÃO DO FATO. DISCUSSÃO. DIREITO LÍQUIDO E CERTO. DEMONSTRAÇÃO. INOCORRÊNCIA. SUBSISTÊNCIA DA DECISÃO AGRAVADA. AGRAVO A QUE SE NEGA PROVIMENTO. I - As razões do agravo regimental são inaptas para desconstituir os fundamentos da decisão agravada, que, por isso, se mantêm hígidos. II - Aplicando-se a regulamentação da Lei 9.873/1999 ao caso concreto, observa-se que a pretensão sancionatória do TCU, em relação aos atos praticados pelo impetrante, levando-se em consideração a ocorrência de 5 causas interruptivas da prescrição, não teria sido fulminada pelo decurso do tempo. III - A pretensão do recorrente, fundada na discussão sobre os fatos apontados como marcos interruptivos da prescrição da pretensão punitiva da Administração Pública, refoge aos estreitos limites do mandamus, ante a ausência de liquidez e certeza do direito pleiteado. IV - Agravo regimental a que se nega provimento. MS 36067 ED-AgR. Órgão julgador: Segunda Turma. Relator (a) : Min. RICARDO LEWANDOWSKI. Julgamento: 18/10/2019
Ementa: AGRAVO REGIMENTAL EM RECLAMAÇÃO. TRIBUNAL DE CONTAS DA UNIÃO. TOMADA DE CONTA ESPECIAL. PRESCRIÇÃO DA PRETENSÃO PUNITIVA. RECONHECIDA EM DECISÃO DO SUPREMO TRIBUNAL FEDERAL. PRESCRITIBILIDADE DO RESSARCIMENTO AO ERÁRIO FUNDADA EM DECISÃO DE TRIBUNAL DE CONTAS. AÇÃO DE IMPROBIDADE ADMINISTRATIVA COM PEDIDO DE RESSARCIMENTO JÁ EM CURSO. AGRAVO REGIMENTAL A QUE SE NEGA PROVIMENTO. I - O acórdão do TCU determinou a formação de processo administrativo para avaliarem, efetivamente, a eventual responsabilização do agravado para o ressarcimento do dano ao erário, contrariando, assim, autoridade desta Corte no MS 35.512/DF, uma vez que houve a concessão da segurança para declarar a ocorrência da prescrição da pretensão punitiva do TCU em relação às infrações imputadas a ele, destacando-se que a União poderia perseguir os valores referentes ao ressarcimento dos danos na esfera judicial. II - Agravo regimental a que se nega provimento. (Rcl 39497 AgR. Órgão julgador: Segunda Turma. Relator (a) : Min. RICARDO LEWANDOWSKI. Julgamento: 10/10/2020) 
Ementa: MANDADO DE SEGURANÇA. DIREITO ADMINISTRATIVO. TRIBUNAL DE CONTAS DA UNIÃO. SERVIDOR DA SECRETARIA DE SAÚDE DO ESTADO DO ACRE. FISCALIZAÇÃO OMISSA E DEFICIENTE NA EXECUÇÃO DE DOIS CONVÊNIOS FIRMADOS ENTRE A SECRETARIA ESTADUAL E O MINISTÉRIO DA SAÚDE. APLICAÇÃO DE MULTA. ARTS. 28, II, E 58, II, DA LEI 8.443/1992. ART. 268, II, DO REGIMENTO INTERNO DO TCU. PRESCRIÇÃO DA PRETENSÃO SANCIONATÓRIA. OCORRÊNCIA. APLICAÇÃO DA LEI 9.873/1999. PRECEDENTES DESTE STF. MEDIDA LIMINAR DEFERIDA E RATIFICADA NO EXAME DE MÉRITO. SEGURANÇA CONCEDIDA PARA AFASTAR A MULTA APLICADA. 1. A prescrição da pretensão punitiva do TCU é regulada pela Lei 9.873/1999, descabendo a aplicação do prazo decenal previsto na legislação civil (art. 205 do Código Civil) . Ao revés, incide o prazo quinquenal previsto na Lei 9.873/1999 (MS 32201, Rel. Min. Roberto Barroso, PRIMEIRA TURMA, DJe 7/8/2017; MS 35.512-AgR, Rel. Min. Ricardo Lewandowski, SEGUNDA TURMA, DJe 21/6/2019) . 2. In casu, na linha do parecer apresentado pelo Ministério Público Federal e da decisão liminar de minha lavra, é inequívoca a superação do prazo prescricional quinquenal. Os ilícitos apontados pela Corte de Contas ocorreram em julho de 2006, tendo o processo de auditoria sido instaurado em 9/10/2006. A ordem de citação do responsável para a audiência, por sua vez, ocorreu em 25/6/2007. Entretanto, a decisão condenatória recorrível foi exarada somente em 31/5/2016, data da prolação do Acórdão 3513/2016-TCU-Primeira Câmara. 3. Ex positis, CONCEDO A SEGURANÇA unicamente para afastar a sanção de multa aplicada ao impetrante, nos autos da Tomada de Contas Processo 023.288/2006-0, máxime da ocorrência de prescrição da pretensão punitiva do Tribunal de Contas da União. MS 35940. (Órgão julgador: Primeira Turma. Relator (a) : Min. LUIZ FUX. Julgamento: 16/06/2020) .
27.4.	Essa orientação também foi seguida nas seguintes decisões monocráticas: MS 36.127-MC/DF e MS 35.940-MC/DF, Rel. Min. Luiz Fux; MS 35.294, MS 35.539/DF e MS 35.971-TP/DF, Rel. Min. Marco Aurélio; MS 34.256 MC/DF, MS 36.054-MC e MS 36.067-MC/DF, Rel. Min. Ricardo Lewandowski.
27.5. 	O Supremo Tribunal Federal tem se pronunciado no sentido de reconhecer não só a aplicação da prescrição quinquenal com fulcro na interpretação da Lei 9.873/1999, mas também a incidência dos marcos interruptivos do prazo prescricional consignados na referida lei, tantas vezes quanto presentes os suportes fáticos (MS 32201, Relator: Min. Roberto Barroso) . 
27.6. 	Entendimento que também foi adotado nas seguintes decisões monocráticas: MS 36.054, MS 34.256-MC, MS 35.512 e MS 36.067-MC, todos de relatoria do Min. Ricardo Lewandowski; MS 35.294, MS 35.539 e MS 35.971-TP, todos de relatoria do Min. Marco Aurélio; MS 32.201, Rel. Min. Roberto Barroso, e MS 36.127-MC e MS 35.940-MC, Min. Luiz Fux.
27.7.	Em relação ao termo inicial da contagem do prazo prescricional, o "caput" do art. 1º da Lei 9.873/1999 oferece solução que não destoa do modelo adotado pelo TCU no incidente de uniformização de jurisprudência, em que se examinou a prescrição da pretensão punitiva, nos termos do Acórdão 1441/2016-TCU-Plenário (Rel. Min. Benjamin Zymler) , com a adição da particularidade de explicitar o caso de infrações permanentes ou continuadas:
a) Regra geral: "data da prática do ato"  (o que equivale a "ocorrência da irregularidade sancionada") ;
b) Regra especial: "no caso de infração permanente ou continuada, do dia em que tiver cessado".
27.8.	A Lei 9.873/1999, no art. 2º, estabelece as causas interruptivas da prescrição punitiva, consoante abaixo transcrito, já na redação conferida pela Lei 11.941/2009:
Art. 2º Interrompe-se a prescrição da ação punitiva:
I - pela notificação ou citação do indiciado ou acusado, inclusive por meio de edital;
II - por qualquer ato inequívoco, que importe apuração do fato;
III - pela decisão condenatória recorrível.
IV - por qualquer ato inequívoco que importe em manifestação expressa de tentativa de solução conciliatória no âmbito interno da administração pública federal.
27.9.	O quadro a seguir indica alguns eventos processuais, ocorridos no curso de uma TCE (fase interna e externa) - instaurada em razão de irregularidades na aplicação de recursos da União transferidos a entes subnacionais - que poderiam ser enquadrados nas causas de interrupção da prescrição acima apontadas, sem prejuízo, é claro, de outras ocorrências fáticas elegíveis como marco interruptivo, a depender da forma de proceder de cada entidade ou órgão tomador de contas.
	I - pela notificação ou citação do indiciado ou acusado, inclusive por meio de edital;
	 (i) notificação no âmbito do procedimento administrativo de ressarcimento previamente à instauração da TCE;
 (ii) notificação efetuada pelo órgão tomador de contas acerca da instauração da TCE;
 (iii) ato que ordenar a citação efetuada pelo TCU.
*Data da ciência da notificação ou citação pelos responsáveis ou de publicação do edital no DOU.

	II - por qualquer ato inequívoco, que importe apuração do fato;
* procedimento que evidencie a apuração dos fatos irregulares, com o objetivo quantificar o dano e identificar possíveis responsáveis.
	 (i) relatório de sindicância ou PAD;
 (ii) relatório de apuração de irregularidades referente ao processo administrativo prévio à instauração da TCE;
 (iii) relatórios de fiscalização, pareceres, despachos, informações e memorandos relacionados à apuração dos fatos irregulares;
 (iv) relatório do tomador de contas;
 (v) relatório do controle interno; 
 (vi) termo de instauração ou designação de instauração da TCE;
 (vii) autuação da TCE no TCU; entre outras causas.
*Há quem inclua nesse grupo diligências que comprovam providências do responsável sobre as irregularidades investigadas.

	III - pela decisão condenatória recorrível.
	 (i) Verifica-se apenas no âmbito do TCU com a data da prolação do acórdão condenatório recorrível.

	IV - por qualquer ato inequívoco que importe em manifestação expressa de tentativa de solução conciliatória no âmbito interno da administração pública federal.
	 (i) pedido de parcelamento;
 (ii) pagamento parcial do débito;
 (iii) qualquer manifestação do responsável que demonstre claramente a sua intenção de recolher o débito.

27.10.	Bem se vê, portanto, que haveria uma multiplicidade de causas de interrupção da prescrição, conforme se depreende do art. 2º da Lei 9.873/1999. Tal exegese encontra respaldo em precedentes do STF, a exemplo do que se decidiu no julgamento do MS 36067 (Rel. Min. Ricardo Lewandowski) , com destaque para trecho do voto em que o Relator reconhece cinco causas de interrupção da prescrição, in verbis:
 (...) Assim, faz-se necessário levar em consideração que, apesar de os fatos objeto da apuração conduzida pela Corte de Contas remontarem aos anos de 1999 e 2000, período no qual o impetrante era Secretário de Saúde municipal, o Tribunal de Contas da União deu prosseguimento à tomada de contas especial por ter constatado a ocorrência de 5 causas interruptivas da prescrição, a saber: a) relatório de auditoria em conjunto realizada pelo Denasus e pela Secretaria Federal de Controle, lavrado em 06/07/2001, sendo este, certamente, um ato inequívoco que importou a apuração do fato  (art. 2º, II, da Lei n. 9.873/1999) ; b) instauração de Tomada de Contas Especial pelo FNS, ocorrida em 05/10/2005, sendo este também, certamente, um ato inequívoco que importou a apuração do fato (art. 2º, II, da Lei n. 9.873/1999) ; c) a autuação da presente Tomada de Contas Especial no âmbito do Tribunal de Contas da União, ocorrida em 12/08/2008, sendo este também, certamente, um ato inequívoco que importou a apuração do fato (art. 2º, II, da Lei n. 9.873/1999) ; d) o ato que ordenou a citação do responsável, ora impetrante, ocorrida em 12/07/2010 (art. 2º, I, da Lei n. 9.873/1999) ; e e) o exercício do poder punitivo ocorrido em 20/06/2012, data da prolação do Acórdão 1563/2012-TCU-Plenário (art. 2º, III, da Lei n. 9.873/1999) .
27.11.	No caso concreto, tendo como parâmetro a tese firmada pelo STF, no RE 636.886, no sentido de que ambas as pretensões do TCU (sancionatória e ressarcitória) sujeitam-se ao prazo prescricional de 5 anos previsto na Lei 9.873/1999, considerando, ainda, o sistema prescricional descrito na citada lei, inclusive as causas de suspensão e de interrupção da prescrição, temos os seguintes eventos processuais:
	a) Nota técnica de análise 114/2012, de 6/2/2012 (peça 1, p. 69-72) 
	b) Nota técnica de reanálise 1258/2013, de 21/11/2013 (peça 1, p. 84-86) 
	c) Revisão financeira por parcelamento de débito, de 18/2/2016 (peça 1, p. 100) 
	d) Relatório de TCE 29/2016, de 29/2/2016 (peça 1, p. 114-118) 
	e) Relatório de Auditoria 4562/2016, de 8/4/2016  (peça 1, p. 138-140) 
	f) Despacho da Secex/RN autorizando a realização das citações propostas, de 9/2/2017 (peça 7) 
	g) Despacho da Secex/TCE autorizando a realização de diligência, de 27/8/2019 (peça 31) 
	h) Despacho da Secex/TCE autorizando a realização de diligência, de 12/3/2021 (peça 54) 
	i) Despacho da Secex/TCE autorizando a realização de citação, de 12/11/2021 (peça 69) 
27.12.	Analisando-se a sequência de eventos processuais enumerados no item anterior, os quais teriam o condão de interromper a prescrição da ação punitiva desta Corte no entender do STF, observa-se que não teria transcorrido o prazo prescricional de 5 (cinco) anos entre cada evento processual e o seguinte. Portanto, mesmo levando-se em consideração o entendimento do STF, não teria ocorrido a prescrição da pretensão sancionatória e ressarcitória a cargo do TCU.
27.13.	Além disso, caso concreto tratado no RE 636.886 (tema 899 da repercussão geral) diz respeito à fase de execução judicial de deliberação do Tribunal de Contas, tanto assim que, para deslindá-lo, foi necessária a aplicação da Lei 6.830/1980, a Lei de Execuções Fiscais, diploma legal evidentemente inaplicável à fase que antecede a formação do título executivo extrajudicial, caracterizada pela atuação do órgão de controle externo até a prolação do acórdão.
27.14.	Veja-se que foram opostos embargos declaratórios contra a referida decisão do STF, os quais foram rejeitados pela maioria da Suprema Corte (Plenário, Sessão Virtual de 13.8.2021 a 20.8.2021) , confirmando, portanto, a abrangência da deliberação prolatada na fixação do tema 899, razão por que se deve adotar a orientação prevalente no TCU, no sentido de que a matéria ali tratada alcançaria tão somente a fase judicial de cobrança do título extrajudicial, não atingindo os processos de controle externo, mantendo-se, desse modo,  a interpretação adotada pela Suprema Corte, em 2008, no Mandado de Segurança - MS 26.210, oportunidade em que foi definida a tese da imprescritibilidade das ações de ressarcimento ao erário:
A suspensão pelo STF das demandas nas quais esteja em questão a prescritibilidade da pretensão de ressarcimento ao erário com base em decisão de tribunal de contas (RE 636.886/STF) alcança tão somente a fase judicial de cobrança do título extrajudicial, não atingindo os processos de controle externo em trâmite. Até julgamento definitivo em contrário pelo STF, permanece o entendimento do TCU acerca da imprescritibilidade das pretensões de ressarcimento decorrentes de tomadas de contas especiais. (Acórdão 1267/2019-TCU-Plenário, Relator: Min. AROLDO CEDRAZ) 
A suspensão pelo STF das demandas nas quais esteja em questão a prescritibilidade da pretensão de ressarcimento ao erário com base em decisão de tribunal de contas (RE 636.886/STF) alcança tão somente a fase judicial de cobrança do título extrajudicial, não atingindo os processos de controle externo em trâmite. Até julgamento definitivo em contrário pelo STF, permanecem imprescritíveis as pretensões de ressarcimento decorrentes de tomadas de contas especiais. (Acórdão 7930/2018-TCU-Segunda Câmara, Relatora: Min. ANA ARRAES) .
27.15.	Por outro lado, especificamente no que tange à prescrição da pretensão punitiva, verifica-se que o Acórdão 1441/2016-TCU-Plenário, Relator Ministro Benjamin Zymler, que uniformizou a jurisprudência acerca dessa questão, subordinou tal prescrição ao prazo prescricional geral indicado no art. 205, do Código Civil, que é de dez anos, contado da data de ocorrência da irregularidade sancionada, nos termos do art. 189, do Código Civil, sendo este prazo interrompido pelo ato que ordenar a citação, a audiência ou a oitiva do responsável.
27.16.	No caso em exame, ocorreu a prescrição da pretensão punitiva, uma vez que a irregularidade sancionada ocorreu em 19/5/2010 e o ato de ordenação de citação ocorreu em 12/11/2021 (peça 69) 
27.17.	Portanto, se configurou a prescrição em relação à competência sancionatória deste Tribunal, mas não em relação ao ressarcimento dos danos ao erário.
28.	Argumento 2: Ainda preliminarmente, a defesa argumentou que, em virtude do longo decurso de tempo, o prosseguimento deste processo atingiria o direito fundamental à ampla defesa e seria violação dos princípios da razoabilidade e da segurança jurídica. Assim, entendeu que as contas são iliquidáveis nos termos das jurisprudências do TCU e do artigo 20 da Lei 8.443/1992, em virtude do decurso do prazo de mais de doze anos entre o fato narrado e a citação nesta Tomada de Contas Especial. Citou, ainda, que o próprio relatório técnico (peça 24) já destaca a ausência de responsabilização da empresa pela guarda de sua documentação fiscal após o prazo cinco anos.
29.	Análise 2: Quanto ao argumento de que o exercício do direito de defesa restou prejudicado, face ao longo tempo decorrido, temos que diferentemente do alegado pela defesa, não basta argumentar que o lapso de tempo foi longo, há que se demonstrar objetivamente qual seria o óbice intransponível para inviabilizar o exercício do contraditório e da ampla defesa, o que não ocorreu no caso sob análise. 
29.1.	Ademais, embora a notificação da fase interna, em 28/5/2013, tenha sido sobre outras irregularidades (peça 1, p. 75 e 80) , tendo o responsável, inclusive, celebrado acordo de Termo de parcelamento de débito (peça 1, p. 89- 90) , sobre a irregularidade de "ausência da comprovação do pagamento dos cachês as bandas/cantores", restou afastado eventual prejuízo ao contraditório e à ampla defesa, uma vez que ele apresentou, no âmbito deste Tribunal, cartas de exclusividade que não estão de acordo com as exigências do termo de convênio e da jurisprudência.
29.2.	Dessa forma, não há o enquadramento para "contas iliquidáveis". Nesse sentido cita-se os Acórdão 11820/2016-TCU-Segunda Câmara- Relator: Marcos Bemquerer e 843/2009-TCU-Plenário |-Relator: Augusto Nardes, destacando os seguintes trechos:
 (...) 
Arquivam-se as contas quando há transcurso de tempo considerável entre a prestação de contas e a instauração da tomada de contas especial, tornando inviável ao responsável exercer seu direito ao contraditório e à ampla defesa.
 (...) 
Quando observado longo transcurso de tempo sem a adoção de providências pelo Poder Público para a apuração dos fatos ocorridos, a jurisprudência dessa Corte tem reiteradamente considerado iliquidáveis as contas, ordenando o seu trancamento
29.3.	Frisa-se, ainda, que diferente do previsto para guarda de documentos da empresa contratada (cinco anos) , no próprio instrumento de convênio consta a obrigação da entidade convenente guardar a documentação inerente à prestação de contas, pelo prazo de dez anos, conforme cláusula terceira, inciso II, alínea 'i' (peça 11, p. 44) . Assim, rejeita-se as alegações de defesa quanto a esta questão.
30.	Argumento 3: Adentrando no mérito, quanto à irregularidade de "execução financeira do objeto", a defesa citou que tanto a Unidade Técnica (peça 24) , como o MP/TCU (peça 27) concluíram que havia elementos nos autos que atestavam a comprovação da realização material e financeira da festividade objeto do convênio, enfatizando, inclusive, matérias de jornais da época com fotografias do evento. Ressaltou que consta à peça 40 (p. 50-52, p. 13, 45, 46, 47, 57 e 58 e p. 158-159) a regularidade do processo de pagamento das despesas do convênio, inclusive com o atesto do Banco do Brasil, que enviou ofício respondendo ao TCU, juntando o extrato das transferências do município de Macarani da conta do convênio para a empresária das bandas.
31.	Análise 3: Esclarece-se que as matérias jornalísticas com fotografias consistem em documentos hábeis a comprovação da regular execução física. 
31.1.	Já quanto a execução financeira, verifica-se que a documentação informada pela defesa à peça 40 (p. 50-52, p. 13, 45, 46, 47, 57 e 58 e p. 158-159) , composta dos contratos 10/2010, no valor de R$ 63.000,00 e Termo aditivo, no valor de R$ 10.080,00; Notas Fiscais 389 e 395 e Comprovantes de transferência bancária, foram analisadas (peça 73) e geraram as seguintes constatações: 
	a) A execução financeira não foi comprovada devido a apresentação das notas fiscais (peça 40, p. 45, 57, 66 e 81) , sem a identificação do número do convênio, a ausência desses documentos impede comprovar o nexo causal entre o objeto executado e os recursos do convênio, de modo que a boa e regular execução financeira do ajuste não está provada.
	b) Registra-se, ainda, a seguinte constatação impeditiva da comprovação do nexo causalidade: a nota fiscal 395 (peça 40, p. 57) , bem como o aditivo contratual (peça 40, p. 61-62) apontam o valor de R$ 10.080,00, diferentemente do valor apresentado no extrato bancário, de R$ 9.200,00 (peça 49) e no documento de transferência (peça 40, p. 58) 
31.2.	Assim, considerando que a defesa não logrou êxito em apresentas documentos/justificativas quanto tais constatações, rejeita-se as alegações de defesa apresentadas.
32.	Argumento 4: A defesa argumentou que a exigibilidade normativa a respeito de documento comprobatório de recebimento do cachê por parte dos contratados só se deu a partir da data de 4/10/2010, com a entrada em vigor da Portaria 73/2010, sendo essa data posterior à data de assinatura do convênio (09/04/2010) . Ademais, atualmente também não há tal exigência, conforme a Portaria 250/2011 do MTur e o Acórdão 1892/2020-TCU-Plenário. Por fim, frisou que (peça 91, p. 11 e p. 13) :
Todavia, nesta oportunidade, apresenta-se a documentação relativa à comprovação do recebimento dos cachês pelas bandas. E também a nota fiscal com a identificação da destinação do pagamento, em seu verso, bem como as cartas de exclusividade das bandas. Tal documentação foi apresentada em 2018 nestes autos, conforme informado pela Prefeitura de Macarani.
 (...) 
o nexo causal é entre as despesas realizadas e a execução do objeto do convênio. In casu, mutatis mutandis, está comprovado que as despesas realizadas cumpriram a execução do objeto do convênio. As bandas e artistas não se apresentariam se as despesas não tivessem sido aplicadas na execução do objeto do convênio. Inexistiu, portanto, dano ao erário!
Por outro lado, importante pontuar que o entendimento acerca da exigência de carta de exclusividade foi "concretizado" pelo TCU no famigerado Acórdão 96/2008. Neste acórdão, no item 9.2.3, letra "i", constou que "os Ministérios deveriam incluir em seus manuais de prestação de contas de convênio e nos termos de convênio, para conhecimento dos convenentes". O convênio sob análise ocorreu em 2009, pouco tempo depois da citada construção jurisprudencial do TCU que foi proferida em um julgamento incidental. E, além disso, a exigência não foi comunicada pelo Ministério em suas normativas, como exigira a determinação incidental acórdão do Tribunal de Contas da União - TCU.
33.	Análise 4: No caso concreto, toda a argumentação da defesa a respeito da não exigibilidade normativa de documento comprobatório de recebimento do cachê não se sustenta, uma vez que o Convênio 732163/2010 apresenta expressamente na cláusula terceira, item II, alínea "pp" (peça 1, p. 47) a obrigação de o convenente encaminhar ao concedente documento comprobatório do efetivo recebimento do cachê por parte dos artistas/bandas. 
33.1.	Não há, desse modo, comprovação de que os valores que teriam sido pagos à empresa intermediária correspondem aos que foram efetivamente pagos aos artistas que se apresentaram no evento, não sendo comprovado, assim, o nexo causal entre os recursos recebidos e os pagamentos efetuados. 
33.2.	Nesse sentido é o Voto do Exmo. Ministro Marcos Bemquerer, que fundamentou o Acórdão 4299/2014-TCU-Segunda Câmara:
9.Ademais, como destacado nas análises efetuadas pela Unidade Técnica e pelo MP/TCU, agrava a situação apresentada no Relatório do Tomador de Contas, de incerteza sobre o destino dado aos recursos federais, a ausência, nos autos, de recibos dos cachês supostamente pagos, o desconhecimento dos reais valores de mercado pagos às empresas indicadas para participarem do evento e a contratação por inexigibilidade de licitação em desacordo com o art. 25, inciso III, da Lei 8.666/1993, tendo em vista que as informações constantes do processo indicam que a empresa contratada não era representante exclusiva das bandas ou artistas indicados. 
 (...) .
15.Tais elementos demonstram a ocorrência de pagamento à empresa contratada com recursos da conta específica do Convênio 482/2008, entretanto, não há como se afirmar que os valores pagos à empresa individual Marcos Correia Valdevino foram utilizados na realização do objeto pactuado, tampouco demonstram o nexo de causalidade entre as verbas repassadas e o fim a que elas se destinavam. 
33.3.	Com isso, rejeita-se as alegações de defesa apresentadas, tendo em vista que ao assinar o termo de convênio, o responsável tinha conhecimento de que deveria comprovar efetivamente o pagamento dos cachês declarados, mas não o fez.
34.	Argumento 5: A defesa informou que a Unidade Técnica apontou, como segunda ressalva, a suposta não comprovação de que a empresa detinha direitos de exclusividade das bandas. Demonstra-se que tal ressalva também não deve permanecer, uma vez que na peça 72, foi apresentada a carta de exclusividade dos artistas e bandas contratados para a festividade objeto do convênio, por meio da empresa A Bahia Comunicação e Propaganda Ltda. 
35.	Análise 5: A citada carta de exclusividade (peça 72) se trata de uma declaração do representante legal da Bahia Comunicação e Propaganda Ltda., declarando que a Prefeitura Municipal de Macarani-Ba tem exclusividade das bandas Sistema 4, Djuamba, OS Caraz di Saia e Abadaba (no dia 09/10/2010) e Banda Leva, OS Sungas, Lordão e Baturerê (no dia 10/04/2010) .
35.1.	Verifica-se, portanto que tal declaração não atende ao comando do item 9.5.1.1 do Acórdão 96/2008-TCU-Plenário Relator: Benjamim Zymler in verbis:
9.5.1. quando da contratação de artistas consagrados, enquadrados na hipótese de inexigibilidade prevista no inciso III do art. 25 da Lei nº 8.666/1992, por meio de intermediários ou representantes: 
9.5.1.1. deve ser apresentada cópia do contrato de exclusividade dos artistas com o empresário contratado, registrado em cartório. Deve ser ressaltado que o contrato de exclusividade difere da autorização que confere exclusividade apenas para os dias correspondentes à apresentação dos artistas e que é restrita à localidade do evento;
9.5.1.2. o contrato deve ser publicado no Diário Oficial da União, no prazo de cinco dias, previsto no art. 26 da Lei de Licitações e Contratos Administrativos, sob pena de glosa dos valores envolvidos.
35.2.	Destaca-se, ainda, que a jurisprudência dessa Corte de Contas sobre o tema evoluiu, e no Acórdão 1435/2017-TCU-Plenário, Sessão de 5/7/2017, proferido em processo de Consulta relatado pelo Exmo. Ministro Vital do Rêgo (com Voto de Revisor do Exmo. Ministro Augusto Sherman) , o TCU respondeu ao Ministério do Turismo o seguinte: 
9.2.1. a apresentação apenas de autorização/atesto/carta de exclusividade que confere exclusividade ao empresário do artista somente para o (s) dia (s) correspondente (s) à apresentação deste, sendo ainda restrita à localidade do evento, não atende aos pressupostos do art. 25, inciso III, da Lei 8.666/1993, representando impropriedade na execução do convênio;
9.2.2. do mesmo modo, contrariam o sobredito dispositivo legal as situações de contrato de exclusividade - entre o artista/banda e o empresário - apresentado sem registro em cartório, bem como de não apresentação, pelo convenente, do próprio contrato de exclusividade; 
9.2.3. tais situações, no entanto, podem não ensejar, por si sós, o julgamento pela irregularidade das contas tampouco a condenação em débito do (s) responsável (is) , a partir das circunstâncias inerentes a cada caso concreto, uma vez que a existência de dano aos cofres públicos, a ser comprovada mediante instauração da devida tomada de contas especial, tende a se evidenciar em cada caso, entre outras questões, quando:
9.2.3.1. houver indícios de inexecução do evento objeto do convênio; ou.
9.2.3.2. não for possível comprovar o nexo de causalidade, ou seja, que os pagamentos tenham sido recebidos pelo artista ou por seu representante devidamente habilitado, seja detentor de contrato de exclusividade, portador de instrumento de procuração ou carta de exclusividade, devidamente registrados em cartório.
35.3.	Desse modo, rejeita-se as alegações de defesa apresentadas.
36.	Argumento 6: A defesa entendeu que inexiste causa material para condenação por dano ao erário, não havendo, motivo justo para a devolução do valor correspondente, sob pena, de enriquecimento sem causa da União.
37.	Análise 6: Esclarece-se a defesa que não há que se falar em enriquecimento ilícito do Estado, uma vez que a não apresentação de documentos hábeis impediu a comprovação do nexo causal entre o objeto executado e os recursos federais repassados.
37.1.	Desse modo, não tendo sido comprovado o emprego dos valores nas finalidades acordadas, é obrigatória a devolução da quantia recebida à respectiva origem.
37.2.	Frisa-se que compete ao gestor provar a regular aplicação dos valores que lhe foram confiados para consecução do objeto pactuado. A comprovação adequada do destino dado aos recursos públicos federais sob sua responsabilidade é decorrente de expresso dispositivo constitucional contido no art. 70, parágrafo único, da Constituição Federal, bem assim do disposto no art. 93 do Decreto-lei 200/1967 c/c o art. 66 do Decreto 93.872/1986. 
37.3.	Por fim, ressalta-se que, no presente caso, o próprio gestor reconheceu as irregularidades a ele imputadas, referentes a não aprovação da prestação de contas do Convênio 111/2010, ao celebrar o termo de parcelamento (peça 1, p. 89- 90) .
Prescrição da Pretensão Punitiva
38.	Vale ressaltar que a pretensão punitiva, conforme Acórdão 1441/2016-TCU-Plenário, Relator Ministro Benjamin Zymler, que uniformizou a jurisprudência acerca dessa questão, subordinase ao prazo geral de prescrição indicado no art. 205, do Código Civil, que é de dez anos, contado da data de ocorrência da irregularidade sancionada, nos termos do art. 189, do Código Civil, sendo este prazo interrompido pelo ato que ordenar a citação, a audiência ou a oitiva do responsável.
39.	No caso em exame, ocorreu a prescrição da pretensão punitiva, uma vez que a irregularidade sancionada ocorreu em 19/5/2010 e o ato de ordenação de citação ocorreu em 12/11/2021 (peça 69) 
CONCLUSÃO
40.	Em face da análise promovida no item "Exame Técnico", propõe-se rejeitar as alegações de defesa apresentadas pela Sr. Antônio Carlos Macedo Araújo. Tendo em vista que não constam dos autos elementos que permitam reconhecer a boa-fé da responsável, sugere-se que as suas contas sejam julgadas irregulares, nos termos do art. 202, § 6º, do Regimento Interno do TCU, condenando ao débito atualizado monetariamente e acrescido de juros de mora, nos termos do art. 202, §1º do Regimento Interno do TCU, descontado o valor eventualmente recolhido.
PROPOSTA DE ENCAMINHAMENTO:
41.	Ante o exposto, submetem-se os autos à consideração superior, propondo ao Tribunal:
	a) rejeitar as alegações de defesa do Sr. Antônio Carlos Macedo Araújo, CPF XXX.826.295-XX;
	b) julgar irregulares, nos termos dos arts. 1º, inciso I, 16, inciso III, alínea c, da Lei 8.443/1992, c/c os arts. 19 e 23, inciso III, da mesma Lei, as contas do Sr. Antônio Carlos Macedo Araújo, CPF XXX.826.295-XX, condenando-a ao pagamento das importâncias a seguir especificadas, atualizadas monetariamente e acrescidas dos juros de mora, calculadas a partir das datas discriminadas até a data da efetiva quitação do débito, fixando-lhes o prazo de quinze dias, para que comprove, perante o Tribunal, o recolhimento das referidas quantias aos cofres do Tesouro Nacional, nos termos do art. 23, inciso III, alínea "a", da citada lei, c/c o art. 214, inciso III, alínea "a", do Regimento Interno do TCU.
	Data de ocorrência
	Valor histórico (R$) 
	Identificador da parcela

	19/5/2010
	100.000,00
	D

	31/3/2015
	7.378,15
	C

	30/4/2015
	7.378,15
	C

	29/5/2015
	7.378,15
	C

	1/7/2015
	7.389,21
	C

	Valor atualizado do débito (com juros) em 12/4/2022: R$ 193.630,36
	c) autorizar, desde logo, a cobrança judicial das dívidas, caso não atendidas a notificação, na forma do disposto no art. 28, inciso II, da Lei 8.443/1992;
	d) autorizar também, desde logo, se requerido, com fundamento no art. 26, da Lei 8.443, de 1992, c/c o art. 217, §§ 1º e 2º do Regimento Interno do TCU, o parcelamento da (s) dívida (s) em até 36 parcelas, incidindo, sobre cada parcela, corrigida monetariamente, os correspondentes acréscimos legais, fixando-lhe o prazo de quinze dias, a contar do recebimento da notificação, para comprovar, perante o Tribunal, o recolhimento da primeira parcela, e de trinta dias, a contar da parcela anterior, para comprovar os recolhimentos das demais parcelas, devendo incidir, sobre cada valor mensal, atualizado monetariamente, os juros de mora devidos, no caso do débito, na forma prevista na legislação em vigor, alertando os responsáveis de que a falta de comprovação do recolhimento de qualquer parcela importará o vencimento antecipado do saldo devedor, nos termos do § 2º do art. 217 do Regimento Interno deste Tribunal; 
	e) enviar cópia do Acórdão a ser prolatado à Procuradoria da República no Estado da Bahia, nos termos do § 3º do art. 16 da Lei 8.443/1992, c/c o § 7º do art. 209 do Regimento Interno do TCU, para adoção das medidas cabíveis.
	f) enviar cópia do Acórdão que vier a ser proferido ao Ministério do Turismo e aos responsáveis, para ciência, informando que a presente deliberação, acompanhada do Relatório e do Voto que a fundamenta, está disponível para a consulta no endereço www.tcu.gov.br/acordaos, além de esclarecer que, caso requerido, o TCU poderá fornecer sem custos as correspondentes cópias, de forma impressa;
	g) 	informar à Procuradoria da República no Estado da Bahia, que a presente deliberação, acompanhada do Relatório e do Voto que a fundamenta, está disponível para a consulta no endereço www.tcu.gov.br/acordaos, além de esclarecer que, caso requerido, o TCU poderá fornecer sem custos as correspondentes cópias, de forma impressa; e
	j) informar à Procuradoria da República no Estado da Bahia, nos termos do parágrafo único do art. 62 da Resolução TCU 259/2014, os procuradores e membros do Ministério Público credenciados nesta Corte podem acessar os presentes autos de forma eletrônica e automática, ressalvados apenas os casos de eventuais peças classificadas como sigilosas, as quais requerem solicitação formal."
2.	Adiante o Parecer do MP/TCU (peça 105) :
"Trata-se de tomada de contas especial instaurada pelo Ministério do Turismo (Mtur) , em desfavor do Sr. Antônio Carlos Macedo Araújo, ex-prefeito de Macarani/BA (gestões 2009-2012 e2013-8/7/2015) , em razão da não comprovação da boa e regular aplicação de recursos federais, no valor de R$ 100.000,00, repassados em 19/5/2010, por meio do Convênio 111/2010, Siafi 732163/2010, que teve por objeto a realização da festividade "Carnaval Fora de Época do Município de Macarani", nos dias 9 e 10 de abril de 2010.
2.	Originariamente, o tomador de contas apontou irregularidades na execução física do objeto (peça 1, p. 115-116) , que acabaram sendo descaracterizadas após instruções iniciais neste TCU (peças 6, 21, 27 e 28) .
3.	Contudo, mediante diligências e a devida análise da execução financeira do ajuste, concluiu-se pela necessidade de citação do prefeito de Macarani/BA que geriu os recursos, Sr. Antônio Carlos Macedo Araújo (peças 67 e 73) , pelo débito correspondente ao valor total repassado, em razão de inconsistências na documentação fiscal do ajuste (notas fiscais sem identificação do convênio e incompatibilidade entre o valor da Nota fiscal 395 e da movimentação bancária correspondente; peça 40, p. 45, 57, 58, 61, 62, 66 e 81) ; e por não haver nos autos os comprovantes de pagamento dos cachês dos artistas intermediados pela empresa A Bahia Comunicação e Propaganda Ltda., contratada irregularmente por inexigibilidade de licitação (sem que houvesse contratos de exclusividade válidos, restando descumpridos os requisitos do art. 25, inciso III, da Lei 8.666/93; peça 72) .
4.	Regularmente citado, o responsável compareceu aos autos alegando, preliminarmente, a ocorrência de prescrição das pretensões ressarcitória e punitiva deste TCU e de prejuízo ao direito de defesa, face ao longo tempo decorrido desde a realização do evento, em 2010, e o seu mais recente chamamento aos autos, em 21/2/2022. Quanto ao mérito, reafirmou que a execução física e financeira do ajuste foram regulares, que foram apresentadas declarações válidas de exclusividade dos artistas, sendo descabida a exigência de comprovante de pagamento dos cachês, posto que o ajuste foi celebrado em 9/5/2010, antes da entrada em vigor da Portaria 73/2010 do MTur, em 4/10/2010 (Acórdão 1892/2020-TCU-Plenário) . Por fim, ante o entendimento de que o objeto do convênio foi adequadamente cumprido, concluiu que sua condenação em débito resultaria no enriquecimento sem causa da União (peça 91) .
5.	Em instrução de peça 101, a SecexTCE se contrapôs aos argumentos de defesa com respaldo na jurisprudência e nos elementos disponibilizados nos autos. Quanto à prescrição, registrou que este TCU tem se posicionado pela imprescritibilidade das ações de ressarcimento ao erário. No que tange à prescrição da pretensão punitiva, foi confirmada a sua ocorrência neste caso, à luz do entendimento firmado por meio do Acórdão 1441/2016-TCU-Plenário (peça 73, p. 13-14, e peça 101, p. 12) .
6.	Acrescentou que não restou caracterizado o prejuízo ao contraditório e à ampla defesa, uma vez que o responsável foi notificado ainda na fase interna da TCE (em 28/5/2013; peça 1, p. 75 e 80) . Na ocasião, o ex-prefeito não se opôs à devolução dos valores, tendo celebrado com o MTur o termo de parcelamento do débito, cujo pagamento foi injustificadamente interrompido na quarta parcela (peça 1, p. 89-90 e 95) .
7.	Em relação ao mérito, destacou que não foram apresentados elementos capazes de recompor nexo de causalidade entre os recursos repassados e as despesas realizadas, uma vez que persistiram as notas fiscais sem identificação do convênio, e não foi possível admitir a validade dos documentos juntados às peças 92 e 99 para comprovar que a empresa atuava como representante exclusiva das bandas, pois todos eles se mostraram incompatíveis com o previsto no item 9.5.1.1 do Acórdão 96/2008-TCU-Plenário, especialmente por restringirem a suposta exclusividade à localidade e aos dias específicos do evento em tela.
8.	A unidade técnica observou que o Termo do Convênio constou de cláusula expressa referente à obrigação de o convenente encaminhar ao concedente documento comprobatório do efetivo recebimento do cachê por parte dos artistas/bandas (peça 1, p. 47) . Assim, não caberia ao ex-prefeito se opor à apresentação dos referidos documentos, os quais, neste caso, seriam essenciais para restabelecer o nexo de causalidade entre os recursos repassados e as despesas realizadas, ante a origem irregular da contratação da empresa A Bahia Comunicação e Propaganda Ltda. (Acórdão 4299/2014-TCU-Segunda Câmara) .
9.	Diante disso, as alegações de defesa foram rejeitadas, e a proposta de encaminhamento foi apresentada nos seguintes termos (peça 101, p. 17) :
b) julgar irregulares, nos termos dos arts. 1º, inciso I, 16, inciso III, alínea c, da Lei 8.443/1992, c/c os arts. 19 e 23, inciso III, da mesma Lei, as contas do Sr. Antônio Carlos Macedo Araújo, CPF XXX.826.295-XX, condenando-o ao pagamento das importâncias a seguir especificadas, atualizadas monetariamente e acrescidas dos juros de mora, calculadas a partir das datas discriminadas até a data da efetiva quitação do débito, fixando-lhe o prazo de quinze dias, para que comprove, perante o Tribunal, o recolhimento das referidas quantias aos cofres do Tesouro Nacional, nos termos do art. 23, inciso III, alínea "a", da citada lei, c/c o art. 214, inciso III, alínea "a", do Regimento Interno do TCU.
	Data de ocorrência
	Valor histórico (R$) 
	Identificador da parcela

	19/5/2010
	100.000,00
	D

	31/3/2015
	7.378,15
	C

	30/4/2015
	7.378,15
	C

	29/5/2015
	7.378,15
	C

	1/7/2015
	7.389,21
	C

II
10.	Em relação ao mérito, manifesto desde já minha concordância com as análises empreendidas pela unidade técnica.
11.	Convém esclarecer que foi a partir da Portaria-MTur 153/2009 (de 6/10/2009) , publicada antes da celebração do Convênio 111/2010 (de 9/5/2010) , que se passou a exigir do convenente a apresentação de notas fiscais ou recibos emitidos diretamente pelo artista ou por seu representante exclusivo para fins de comprovação do nexo de causalidade entre os recursos repassados e as despesas efetuadas, conforme § 2º do art. 17, que não teve redação alterada pela Portaria-MTur 73/2010 (Acórdão 1892/2020-TCU-Plenário) .
12.	A rigor, o Sr. Antônio Carlos Macedo Araújo deixou de observar essa e outras orientações claramente definidas no Termo do Convênio e nos documentos que subsidiaram a sua aprovação, sendo impertinente alegar desconhecimento a respeito desses pontos:
E) Dos valores arrecadados com eventos e do contrato de exclusividade de artista 
29. O Acórdão 96/2008-TCU-Plenário do TCU dispõe, dentre outros, sobre a obrigatoriedade de algumas providências a serem tomadas pela Convenente na execução do Convênio, as quais serão comprovadas quando da prestação de contas, sob pena de glosa dos valores envolvidos. Sendo assim, muito embora essas determinações estejam previstas na Minuta do Convênio em tela, recomendamos ao setor técnico competente que informe à Convenente quanto ao teor de parte do referido Acórdão transcrito abaixo:
'9.5.1. quando da contratação de artistas consagrados, enquadrados na hipótese de inexigibilidade prevista no inciso III do art. 25 da Lei n° 8.666/1992, por meio de intermediários ou representantes;
9.5.1.1. deve ser apresentada cópia do contrato de exclusividade dos artistas com o empresário contratado, registrado em cartório. Deve ser ressaltado que o contrato de exclusividade difere da autorização que confere exclusividade apenas para os dias correspondentes à apresentação dos artistas e que é restrita à localidade do evento;
9.5.1.2. o contrato deve ser publicado no Diário Oficial da União, no prazo de cinco dias, previsto no art. 26 da Lei de Licitações e Contratos Administrativos, sob pena de glosa dos valores envolvidos'. (Grifei; PARECERJCONJUR/MTur/Nº 265/2010, peça 1, p. 37.) 
	(...) 
II. Compete ao CONVENENTE:
 (...) 
oo) apresentar na prestação de contas, quando da contratação de artistas, consagrados, enquadrados na hipótese inexigibilidade prevista no inciso III do art. 25 da Lei nº 8.666/1992 atualizada, por meio de intermediários ou representantes, cópia do contrato de exclusividade dos artistas com o empresário contratado, registrado em cartório, sob pena de glosa dos valores envolvidos. Ressalta-se que o contrato de exclusividade difere da autorização que confere exclusividade apenas para os dias correspondentes à apresentação dos artistas e que é restrita à localidade do evento, conforme dispõe o Acórdão 96/2008-TCU-Plenário do TCU; e
pp) encaminhar ao CONCEDENTE documento probatório do efetivo recebimento do cachê por parte dos artistas, e/ou bandas, e/ou grupos, emitido pelo contratante dos mesmos. (Grifei; CONVÊNIO MTur/MUNICIPIO DE MACARANI - BA/Nº 732163/2010, peça 1, p. 47.) 
13.	Também não lhe assiste razão quando afirma que a execução material do objeto seria prova suficiente da regularidade das despesas. São reiteradas as decisões deste Tribunal no sentido de que, para a comprovação da regular aplicação de recursos federais recebidos mediante convênio ou instrumento congênere, não basta a demonstração de que o objeto pactuado foi executado, mas que foi realizado com as verbas transferidas para esse fim (Acórdão 1573/2007-TCU-Primeira Câmara, 3927/2008-2ª Câmara, 755/2012-1ª Câmara, 5170/2015-1ª Câmara) .
14.	Em relação à ausência de identificação do convênio nas notas fiscais, reitera-se que não se trata de falha formal, mas de medida necessária para evitar que um mesmo documento seja pago em duplicidade, por diferentes fontes de recursos:
Configura irregularidade grave a falta de identificação do convênio nas notas fiscais, porquanto tal prática permite a utilização do mesmo documento fiscal para justificar a realização da despesa perante variados convênios e, até mesmo, em face da contabilidade municipal. (Enunciado do Acórdão 2430/2017-TCU-Primeira Câmara, conforme Jurisprudência Selecionada.) 
A ausência de indicação do número do ajuste nas notas fiscais não é mera falha formal, mas constitui forte indício da ausência de nexo de causalidade entre os recursos recebidos e as despesas realizadas para a execução do objeto. (Enunciado do Acórdão 18175/2021-TCU-Primeira Câmara, conforme Jurisprudência Selecionada.) 
15.	Cabe mencionar, ainda, que os documentos de quitação juntados às peças 94 e 99 têm caráter declaratório. Esse tipo de documento tem baixo valor probatório, pois evidencia tão-somente a existência da declaração, mas não o fato declarado, competindo ao interessado disponibilizar elementos capazes de corroborar o que foi alegado (Acórdão 1293/2008-TCU-Segunda Câmara, 654/2009-2ª Câmara, 2302/2009-1ª Câmara e 817/2014-2ª Câmara) . Ou seja, seriam esperados documentos contemporâneos aos fatos, que permitissem comprovar os valores efetivamente recebidos pelos artistas, e que os respectivos pagamentos foram feitos pela empresa intermediária com os recursos provenientes do convênio em tela, os quais não foram apresentados.
III
16.	Antes de concluir, registro que, em recente decisão do TCU (Acórdão 2285/2022-TCU-Plenário, sessão plenária de 11/10/2022) , foi aprovada resolução regulamentando a prescrição para o exercício das pretensões punitiva e de ressarcimento em processos de controle externo (Resolução-TCU 344/2022) , o que impõe nova avaliação quanto à sua ocorrência neste caso.
17.	Em observância ao disposto na Lei 9.873/99, foi definido que o prazo da prescrição da pretensão ressarcitória, bem como da punitiva, é de cinco anos (art. 2º) , a contar da data de apresentação da prestação de contas ou, não havendo o dever de prestar contas, a partir do conhecimento do fato pelo TCU (art. 4º) .
18.	Quanto às causas interruptivas da prescrição, tem-se que a contagem do prazo é interrompida por qualquer ato inequívoco de apuração dos fatos, como, por exemplo, a instauração de um processo ou a realização de uma auditoria, assim como a citação e o julgamento do processo (art. 5º) .
19.	Também incide a prescrição intercorrente, se o processo ficar paralisado por mais de três anos, pendente de julgamento ou despacho (art. 8º) .
20.	Neste caso, levando em conta a tese firmada pelo STF no RE 636.886, no sentido de que ambas as pretensões do TCU (sancionatória e ressarcitória) estariam sujeitas ao prazo prescricional de cinco anos previsto na Lei 9.873/99, a própria unidade técnica tinha avaliado a questão sob essa ótica. Para tanto, foram enumerados os eventos processuais que teriam o condão de interromper a prescrição, concluindo-se que não transcorreu o prazo prescricional de cinco anos entre eles (peça 101, p. 11) :
a) Nota técnica de análise 114/2012, de 6/2/2012 (peça 1, p. 69-72) 
b) Nota técnica de reanálise 1258/2013, de 21/11/2013 (peça 1, p. 84-86) 
c) Revisão financeira por parcelamento de débito, de 18/2/2016 (peça 1, p. 100) 
d) Relatório de TCE 29/2016, de 29/2/2016 (peça 1, p. 114-118) 
e) Relatório de Auditoria 456/2016, de 8/4/2016 (peça 1, p. 138-140) 
f) Despacho da Secex/RN autorizando a realização das citações propostas, de 9/2/2017 (peça 7) 
g) Despacho da Secex/TCE autorizando a realização de diligência, de 27/8/2019 (peça 31) 
h) Despacho da Secex/TCE autorizando a realização de diligência, de 12/3/2021 (peça 54) 
i) Despacho da Secex/TCE autorizando a realização de citação, de 12/11/2021 (peça 69) .
21.	Em relação aos eventos listados pela SecexTCE, os quais considero compatíveis com os requisitos estabelecidos no art. 5º da Resolução-TCU 344/2022, acrescento que o marco inicial para a contagem dos prazos de prescrição deve corresponder à data de apresentação da prestação de contas final do ajuste, qual seja 30/7/2010 (peça 1, p. 68) . Feita essa ressalva, observo que o processo teve andamento regular, não tendo permanecido sem movimentação por interregno superior a três anos. 
22.	Assim, afastadas as hipóteses de prescrição segundo os critérios do novo normativo, não há impedimento a que o Tribunal impute débito ou aplique multa ao responsável no âmbito desta TCE.
23.	Ante o exposto, este representante do Ministério Público de Contas manifesta-se essencialmente de acordo com a proposta de encaminhamento apresentada pela unidade técnica (peça 101, p. 17) , sugerindo apenas que seja prevista a aplicação de multa ao Sr. Antônio Carlos Macedo Araújo, com fulcro no art. 57 da Lei 8.443/92."
É o relatório.

Vitor Maia Verissimo (OAB/MG 195.868) e Neander Silva Araujo (OAB/MG 90.559), representando Antônio Carlos Macedo Araújo.

Subprocurador-Geral Paulo Soares Bugarin.

TOMADA DE CONTAS ESPECIAL. CONVÊNIO. MINISTÉRIO DO TURISMO. ATRAÇÕES MUSICAIS. AUSÊNCIA DE NEXO DE CAUSALIDADE. CITAÇÃO. REJEIÇÃO DAS ALEGAÇÕES DE DEFESA. CONTAS IRREGULARES. DÉBITO. MULTA. INOCORRÊNCIA DA PRESCRIÇÃO.

TOMADA DE CONTAS ESPECIAL (TCE)

Secretaria de Controle Externo de Tomada de Contas Especial (SecexTCE).

Em exame tomada de contas especial instaurada pelo Ministério do Turismo (Mtur) , em desfavor do Sr. Antônio Carlos Macedo Araújo, ex-prefeito de Macarani/BA (gestões 2009-2012 e2013-8/7/2015) , em razão da não comprovação da boa e regular aplicação de recursos federais repassados por meio do Convênio 111/2010, Siafi 732163/2010, tendo por objeto a realização da festividade "Carnaval Fora de Época do Município de Macarani", nos dias 9 e 10 de abril de 2010.
A referida avença previa R$ 104.200,00 para a execução do objeto (peça 1, p. 48) , dos quais R$ 100.000,00 seriam repassados pelo concedente e R$ 4.200,00 corresponderiam à contrapartida, tendo os recursos federais sido integralmente repassados em 19/5/2010 (peça 1, p. 61) . O ajuste vigeu no período de 9/4/2010 a 9/7/2010, prevendo a apresentação da prestação de contas até trinta dias após o término da vigência do convênio (peça 1, p. 47-48) .
Já no âmbito desta Corte, após o ex-prefeito ter sido inicialmente citado em razão dos indícios de sobreposição do referido evento com a comemoração do aniversário de emancipação política do município (peças 6-7) e apresentado suas alegações de defesa, entendi (peça 28) - seguindo examine levado a cabo pelo MP/TCU (peça 27) - que, a despeito das evidências quanto à execução física do convênio, dever-se-ia examinar detidamente a sua execução financeira, com objetivo de atestar o nexo de causalidade entre os recursos repassados e os gastos realizados.
Após realização de diligências (peças 59 e 62) , foi realizada nova citação do ex-prefeito, quanto à "não comprovação da execução financeira do objeto do convênio" (peça 79) , tendo o responsável apresentado novas alegações de defesa (peças 91-94 e 98 e 99) .
Após examinar as novas alegações defesa, em sua derradeira instrução (peças 101-103) , a unidade técnica propõe julgar irregulares as presentes contas, condenar o responsável ao ressarcimento do débito apurado (R$ 100.000,00, em valores históricos) - abatido das parcelas devolvidas -, bem como reconhecer a ocorrência da prescrição da pretensão punitiva a que alude o Acórdão 1441/2016-TCU-Plenário.
O MP/TCU, por sua vez, inobstante tendo aquiescido à essência da referida proposta, ofereceu nova análise quanto à prescrição, já considerando a novel Resolução TCU 344/2022, defendendo a inocorrência da prescrição da pretensão punitiva, sugerindo, portanto, que seja prevista a aplicação de multa ao Sr. Antônio Carlos Macedo Araújo, com fulcro no art. 57 da Lei 8.443/1992. 
Brevemente historiado, adianto que acolho a proposta instrutória, bem como a sugestão ministerial, incorporando as respectivas análises às minhas razões de decidir. 
O responsável não logrou êxito em apresentar documentos ou justificativas quanto à execução financeira do convênio, permanecendo não evidenciado o necessário nexo causal entre os recursos federais e as despesas impugnadas.  Em síntese, para a comprovação da regular aplicação de recursos federais recebidos mediante convênio ou instrumento congênere, não basta a demonstração de que o objeto pactuado foi executado, mas que foi realizado com as verbas transferidas para esse fim (Acórdão 1573/2007-TCU-Primeira Câmara, 3927/2008-2ª Câmara, 755/2012-1ª Câmara, 5170/2015-1ª Câmara) .
As notas fiscais apresentadas (peça 40, p. 45, 57, 66 e 81) , tanto aquelas relativas às atrações musicais como aquelas relacionadas à estrutura para realização do evento, não possuem identificação do número do convênio. Vale registrar que a jurisprudência predominante desta Casa (a exemplo do Acórdão 18175/2021-TCU-Primeira Câmara) tem considerando que a ausência de identificação do convênio nas notas fiscais não representa falha meramente formal, mas medida necessária para evitar que um mesmo documento seja pago em duplicidade, por diferentes fontes de recursos, sendo essa identificação, em regra, necessária para reconhecimento do nexo causal.
Em acréscimo, considerando a contratação das bandas por inexigibilidade de licitação por meio da empresa A Bahia Comunicação e Propaganda Ltda, não há comprovação nos autos de que os pagamentos realizados com recursos do convênio foram repassados às atrações artísticas ou a seus representantes legais, descumprindo disposição expressa do Termo do Convênio (peça 1, p. 47, Cláusula Terceira, inciso II, Alínea "pp") , bem como a jurisprudência desta Casa, a exemplo dos Acórdãos 96/2008 e 1.435/2017, ambos do Plenário.   
As declarações de quitação (peça 94) , a suposta distribuição de valor dos cachês (peça 93) e as declarações de exclusividade - específicas para o local e datas do evento (peça 92) - são insuficientes para comprovar a destinação dos recursos federais às atrações musicais que se apresentaram.
Friso que a Portaria-MTur 153/2009 (de 6/10/2009) foi publicada antes da celebração do Convênio em tela (de 9/5/2010) , tendo passado a exigir do convenente a apresentação de notas fiscais ou recibos emitidos diretamente pelo artista ou por seu representante exclusivo para fins de comprovação do nexo de causalidade entre os recursos repassados e as despesas efetuadas, conforme disposto no § 2º de seu art. 17. 
Com efeito, o gestor não logrou êxito em comprovar a boa e regular aplicação dos recursos públicos transferidos.
Em relação à prescrição, registro a superveniência da Resolução TCU 344/2022, que regulamenta, no âmbito do Tribunal de Contas da União, a prescrição para o exercício das pretensões punitiva e de ressarcimento, consoante já apontado pelo Parquet especial em sua derradeira manifestação. 
Acolho a análise realizada pelo Parquet quanto à inocorrência da prescrição, considerando-se seu termo a quo como sendo 30/7/2010 (peça 1, p. 68) , correspondente à data de apresentação da prestação de contas final do ajuste, bem como a existência de eventos processuais que têm o condão de interromper a prescrição:
a) Nota técnica de análise 114/2012, de 6/2/2012 (peça 1, p. 69-72) ; 
b) Nota técnica de reanálise 1258/2013, de 21/11/2013 (peça 1, p. 84-86) ; 
c) Revisão financeira por parcelamento de débito, de 18/2/2016 (peça 1, p. 100) ; 
d) Relatório de TCE 29/2016, de 29/2/2016 (peça 1, p. 114-118) ; 
e) Relatório de Auditoria 456/2016, de 8/4/2016 (peça 1, p. 138-140) ; 
f) Citação inicial em 21/2/2017 (peça 11) ; 
g) Despacho da Secex/TCE autorizando a realização de diligência, de 27/8/2019 (peça 31) ; 
h) Despacho da Secex/TCE autorizando a realização de diligência, de 12/3/2021 (peça 54) ; 
i) Nova citação do responsável em 21/2/2022 (peça 90) .
 
Além disso, observo que o processo não permaneceu sem movimentação por interregno superior a três anos, não se operando a prescrição intercorrente. Por este motivo, à proposta instrutória acresço a aplicação da multa legal ao responsável, dado não ter se operado a prescrição da pretensão punitiva.
No que se refere à manifestação adicional do Sr. Antônio Carlos Macedo Araújo à peça 104, em síntese pugnando pela ocorrência da prescrição, seus fundamentos não alteram o presente mérito, considerando o novo cânon de análise da prescrição, supramencionado, não se operando a prescrição. 
Por fim, destaco que deixo de carrear para a minuta de acórdão a proposição instrutória de, desde já, autorizar-se o parcelamento das dívidas imputadas, tendo em vista entender tratar-se de providência que somente deve ser adotada em face de solicitação do interessado. 
Ante o exposto, manifesto-me por que o Tribunal aprove o acórdão que ora submeto à deliberação deste Colegiado.
TCU, Sala das Sessões, em 7 de março de 2023.
AUGUSTO SHERMAN CAVALCANTI 
Relator